【裁判字號】    97,台上,2302
【裁判日期】    971030
【裁判案由】    損害賠償等
【裁判全文】
最高法院民事判決            九十七年度台上字第二三○二號
上  訴  人  甲○○
            乙○○
            丙○○
            丁○○○
            戊○○○
            己○○○
            庚○○
            辛○○
            壬○○
            癸○○
            子○○
            丑○○
共      同
訴訟代理人  蔡奉典律師
被 上訴 人  國泰建設股份有限公司
法定代理人  寅○○
訴訟代理人  陳漢洲律師
            陳嘉宏律師
上列當事人間請求損害賠償等事件，上訴人對於中華民國九十六
年十二月十六日台灣高等法院台中分院第二審更審判決（九十五
年度建上更(一)字第三八號），提起上訴，本院判決如下：
    主  文
原判決除假執行部分外均廢棄，發回台灣高等法院台中分院。
    理  由
本件上訴人主張：伊等或其前手分別於民國八十一年、八十二年
間向被上訴人買受坐落台中縣太平市○○段八三八地號土地上之
「香格里拉」大樓（地下一層、地上五層鋼筋混凝土構造之店舖
兼住宅社區）房地一戶，各自所有之建物門牌號碼如第一審判決
附表二所示或及停車位（下稱系爭建物）。被上訴人為系爭建物
之起造人，由被上訴人之職員即第一審共同被告林序予、宋鴻正
、謝斌及陳仁澤等四人（下稱林序予等四人）負責設計、監造，
第一審共同被告三井工程股份有限公司（下稱三井公司）負責承
造，由該公司職員即第一審共同被告蔡忠志、洪煥昇負責監督施
工及材料管理等。詎系爭大樓於施工時，未落實監造與現場監工
，致發生有下列瑕疵：二樓Ｇ5、Ｇ11、Ｇ16、Ｇ28、Ｇ29 原設
計應施作八座結構主樑，未依法辦理變更設計，亦未重新進行結
構安全之分析評估，逕予省略未按圖施作；且一樓結構挑高設計
，未按圖施作、柱主筋未依規定預留搭接之鋼筋仍繼續往上建築
、樑柱主體結構，實作尺寸嚴重縮水與設計不符、該建築物建築
之混凝土強度，經鑽心取樣試驗結果，不符合建築技術規則第三
百五十二條規定，混凝土平均強度必須在設計強度 3000psi之百
分之八十五以上，即在 2550psi以上，是該建築物之混凝土強度
，明顯不足混凝土搗實不確實，施工不良造成蜂窩，鋼筋間距不
足，多處混凝土中空未確實澆灌、箍筋間距均較設計圖之間距為
大、未按圖柱鋼筋斷面箍筋之施作、地下室部分柱與水箱共構會
產生短柱效應，以致柱與水箱接頭處剪力大增，並未增加該處箍
筋量、樑柱尺寸不足，多處樑、柱主鋼筋間距過小或幾乎無間距
（經檢查出二十處）、樑主筋未錨碇不良、永安街三二號（即Ｂ
十六區）三樓庚○○住處編號四Ｇ二七樑主筋不足等情，致八十
八年九月二十一日發生九二一地震時，大部分底樓之柱子混凝土
剝落、鋼筋脆性破壞裸露，樑柱嚴重爆裂，致生公共危險，經台
中縣政府會同鑑識機關勘查判定為危險建築，應拆除重建。林序
予等四人及蔡忠志、洪煥昇涉犯違反建築法，經台灣台中地方法
院檢察署（下稱台中地檢署）檢察官起訴在案。上述重大瑕疵，
被上訴人故意隱瞞未告知伊等或其前手，上訴人自得解除與被上
訴人間之買賣契約；且被上訴人所交付買賣之系爭建物，有上述
重大瑕疵，經判定為危險建物，應拆除重建，為不完全給付，上
訴人亦得依民法第二百五十六條之規定解除契約，被上訴人即應
返還已受領之價金，加付自受領時起算之利息，一併賠償上訴人
所支出契稅、登記費用等之損害。又被上訴人違反建築法第三十
九條之規定，侵害上訴人之權利，依民法第一百八十四條第二項
、第一百八十五條之規定，應連帶負損害賠償責任等情。爰依解
除契約後之回復原狀請求權、不完全給付之債務不履行之損害賠
償請求權及侵權行為之法律關係，求為命被上訴人給付上訴人各
如原判決附表一所示之金額及利息之判決（第一審判決上訴人敗
訴後，提起第二審上訴，上訴人甲○○、壬○○、癸○○、丑○
○、辛○○於原審減縮或擴張請求金額各如原判決附表一所示，
上訴人又撤回對三井公司及林序予等四人、蔡忠志、洪煥昇之訴
，僅對被上訴人請求，並撤回侵權行為損害賠償之請求，嗣後又
陳明先位聲明，依物之瑕疵擔保或不完全給付之債務不履行法律
關係解除買賣契約，請求返還買賣價金及賠償其損害，並追加侵
權行為損害賠償請求權，暨追加備位聲明，依物之瑕疵擔保之法
律關係，請求被上訴人給付減少價金及利息如附表二所示。另第
一審共同原告楊美玉、李湘君、陳燕玉經第一審判決敗訴，未聲
明不服，已告確定）。
被上訴人則以：上訴人乙○○、戊○○○、辛○○、癸○○、子
○○、丑○○等六人（下稱乙○○等六人），並未與伊成立系爭
建物之買賣關係，間接買受人自不得依買賣關係，請求伊負擔物
之瑕疵擔保或不完全給付之責任，且其前手對伊並無債權存在，
是乙○○等六人所受讓或代位前手之權利，並不存在。系爭建物
均係依建造當時之建築法規及施工規範設計、施作，並無上訴人
指訴之瑕疵存在，建物發生損害，係源於不可抗力之自然力，上
訴人主張伊應負物之瑕疵擔保責任，要屬無據。伊為系爭建物之
定作人，並未參與實際施工，縱使系爭建物有瑕疵，亦無故意不
告知瑕疵之可言。縱認系爭建物確有瑕疵，惟該等瑕疵於買賣契
約成立之前即已存在，被上訴人以現狀交付系爭建物，不構成不
完全給付。且系爭建物之瑕疵已修復完成，並無給付不能情事，
上訴人主張解除系爭買賣契約，顯不合法。買賣標的物如自始存
有瑕疵，亦屬於契約責任範疇，不得依侵權行為請求，且已罹於
短期消滅時效，其中上訴人甲○○、丁○○○、庚○○之請求權
，更罹於十年之除斥期間等語，資為抗辯。
原審維持第一審所為上訴人敗訴之判決，駁回其上訴及追加之訴
，無非以：上訴人主張伊等或其前手分別向被上訴人買受坐落台
中縣太平市○○段八三八地號土地上之「香格里拉」大樓房地住
戶，各自所有門牌號碼如第一審判決附表二所示之系爭建物，系
爭建物存有施工瑕疵，其中(一)「依照原設計圖該建築物二樓G5、
G11、G16、G28、G29之設計應施作八座結構主樑，竟未依法辦理
變更設計，亦未重新進行結構安全之分析評估，即逕予省略未按
圖施作，且一樓結構挑高設計，亦未按圖施作」、「柱主筋未依
規定預留搭接之鋼筋仍繼續往上建築」、「樑柱主體結構，實作
尺寸嚴重縮水與設計不符，依據設計圖應為25 x55公分，然實際
施作地下層僅23.3 x53.6 公分，地面一至五層僅22x55公分，樑
之原設計尺寸為25x60 公分，實際施作一樓僅21.2x57.26公分，
第二至五樓僅22x53.7 公分」、「混凝土搗實不確實，施工不良
造成蜂窩，又因鋼筋間距不足以及混凝土搗實不確實，導致多處
混凝土中空未確實澆灌（經檢查出四十三處）」、「依照設計圖
樑柱箍筋間距為十公分，經以鋼筋探測器量測本建築物之鋼筋間
距，發現箍筋間距普遍均較設計圖之間距為大」、「依照本建築
物之結構設計圖上，對於柱鋼筋斷面箍筋之施作，明顯繪出一三
五度彎鉤，並註明繫筋之一端也須有一三五彎鉤的施作，然本件
並未按圖施工」、「地下室部分柱與水箱共構會產生短柱效應，
以致柱與水箱接頭處剪力大增，必須增加該處箍筋以防發生剪力
破壞，但設計者並未增加該處箍筋量，顯然有所疏失而造成損壞
」、「因梁柱尺寸實際施作不足，加以局部須配置三英吋落水管
，嚴重影響主鋼筋配置，致多處梁、柱主鋼筋間距過小或幾乎無
間距（經檢查出二十處）」、「A11-1G4梁（A區二十七號地下室
車道下來右邊第一支樑）樑主筋未錨定柱內：四支鋼筋原均應由
樑穿過柱，始能發揮作用，然而其中三支施作為遇柱即往上彎曲
，未適當錨定，僅一支有貫入柱內」、「永安街三十二號（即 B
十六區）三樓庚○○住處編號4G27樑主筋不足：原應力報表定為
：端部上層筋三支七號鋼筋、端部下層筋二支七號鋼筋，設計圖
定為：端部上層筋五支七號鋼筋、端部下層筋三支七號鋼筋，實
際施作為：端部上層筋二支七號鋼筋、端部下層筋二支七號鋼筋
，亦即端部上層筋較應力報表短少一支七號鋼筋」等事實，業經
台中地檢署檢察官會同交通大學鄭復平教授勘驗鑑定屬實，製有
鑑定報告，並有現場照片及勘驗筆錄附於台灣台中地方法院（下
稱台中地院）九十年度訴字第一八六二號刑事卷可參，又有「築
巢專案--協助毀損集合或住宅『香格里拉大樓』擬定修繕補強計
劃第一階段報告」共二冊及台中地院九十年度訴字第一八六二號
、台灣高等法院台中分院九十二年度上訴字第一○○七號刑事判
決可參，復經證人洪呈和、黃添坤於原審另案刑事庭審理時陳明
屬實，是系爭建物存有上述施工瑕疵之事實，堪以認定。又(二)上
訴人主張該建築物建築之混凝土平均強度為 2319psi，不符合建
築技術規則第三百五十二條規定，混凝土平均強度必須在設計強
度3000psi之百分之八十五即在2550psi以上，是該建築物之混凝
土強度，明顯不足，對結構物耐震強度影響甚大云云，並經台灣
台中地檢署檢察官會同鄭復平勘驗，製有鑑定報告，惟上訴人所
指二樓、三樓及地下室等三處鑽心取樣試驗試體平均強度不足，
欠缺客觀性。且依訴外人李隆輝委託之洪呈和結構技師事務所於
九十年五月十九日重做混凝土鑽心取樣，從地下一層到地上五層
共計六個樓層，每層分別取樣十二個試體，送交通大學進行抗壓
強度試驗，結果經數據換算顯示，全區總平均強度 3188psi，符
合上開建築技術規則之規定，有交通大學抗壓強度試驗報告可參
，自以該次檢驗之結果較為可採。系爭建物之混凝土強度，應認
符合標準。關於(一)存有施工瑕疵部分，被上訴人抗辯業已修復補
強完成，除提出有關整個修復過程之詳細處理經過之證據資料及
相片、台灣省土木技師公會八十九年一月十四日複測鑑定報告書
為證，並以被上訴人已依香格里拉社區所有權人會議，提供新台
幣（下同）二千八百一十三萬一千七百八十四元補助該社區進行
築巢專案之修繕補強工程，經抽查鑑驗後認定補強修復完成，並
經台中縣政府發函通知解除系爭建物之危險評估標誌，有被上訴
人所提該築巢專案之相關文件可稽，並經證人葉溢淇證實。是以
系爭建物雖有上開瑕疵，但既經修繕補強，而達於安全居住之程
度。本件上訴人乙○○等六人為間接買受人，係分別向與被上訴
人成立買賣關係之前手購買系爭建物之所有權。惟上訴人乙○○
等六人之前手，其中除子○○之前手曾桂珍，未將其對被上訴人
之債權請求權讓與子○○外，其餘五人之前手，已將就系爭建物
對被上訴人得主張之債權等權利，讓與各該上訴人。且彼等復於
訴訟中以訴狀送達為債權讓與之通知，則乙○○、戊○○○、癸
○○、丑○○、辛○○等五人，已取得其讓與人原得主張之權利
。子○○因其前手怠於行使權利，而陳明代位前手行使契約上權
利。故上訴人乙○○等六人，自得依民法買賣之相關規定，對被
上訴人主張物之瑕疵擔保責任或不完全給付之賠償責任。至上訴
人乙○○等六人以外之其餘上訴人，均與被上訴人為直接買賣關
係，即得依上開規定主張權利。系爭建物早在八十一年十二月間
即興建完工，而自斯時起即交付買受人使用迄今，在九二一地震
發生前，買受人即已使用系爭建物長達六、七年，並無任何重大
危及居住安全之瑕疵產生，足見系爭建物雖存有前(一)之施工瑕疵
，然其瑕疵並非重大。而九二一地震之震度達六級以上，已超過
系爭建物原設計規範值，附近同樣也有多數建築物遭嚴重毀損，
有台中縣政府九十五年府工使字○九五○三一九六七八號函附太
平市公所檢送九二一震災住戶全半倒損毀清冊可證。系爭建物之
損害，主要是九二一地震之強震所致，非完全是上述施工瑕疵所
造成。而地震所造成之損害，既經修繕補強完成，則上訴人等應
無實際損害。又柏登不動產估價師事務所之鑑定報告，以本件起
訴時之現況與假設無瑕疵之情況，在合理之市場價值，與系爭建
物嗣因發生瑕疵所造成減損之差額，據以認定系爭建物存有施工
瑕疵之損害，惟未就系爭建物業經「築巢專案」修繕補強完成加
以考量，故無足採。至環宇不動產估價師事務所之鑑定，雖就系
爭建物經築巢專案修繕完成後，是否有交易增減為鑑定，然其鑑
定仍有因市場心理面造成些微差距，尚不能憑此向被上訴人請求
賠償。上訴人雖得向被上訴人主張物之瑕疵擔保責任或不完全給
付之賠償責任，惟實際上並未因系爭建物施工瑕疵受何損害，是
上訴人先位聲明主張依民法第三百五十九條規定解除契約而請求
回復原狀，或依民法第二百二十七條不完全給付之規定，請求債
務不履行之損害賠償，或依民法第一百八十四條之規定，請求侵
權行為損害賠償，或備位聲明主張依民法第三百五十九條規定請
求減少價金，均無理由，不應准許等，為其判斷之基礎。
惟查系爭建物有上述(一)之施工瑕疵，此為原審所確定之事實。系
爭建物雖於九二一地震中造成損害，但是否可排除上開鑑定報告
所認發生損害之原因？如其損害係結合上述原因所共同造成，則
被上訴人就系爭建物之施工瑕疵，是否不能認為與九二一地震之
原因等價，而具備共同因果關係？已非無疑。又原審認上訴人分
別為一審判決附表二所示系爭建物之所有權人而為本件請求，惟
觀諸上述(一)施工瑕疵之鑑定報告，除末項係就上訴人庚○○永安
街三十二號（即Ｂ十六區）三樓住處而為鑑定，其餘部分似係就
整體大樓所為之鑑定結果，究竟其他上訴人所有之系爭建物尚有
無施工瑕疵及損害？攸關被上訴人應否同負債務不履行之損害賠
償責任，非無再詳為調查審認之必要。原審未遑究明上述施工瑕
疵與損害間之關係如何，徒以九二一地震，其震度達六級以上，
已超過系爭建物原設計規範值，而排除上開鑑定報告所認施工瑕
疵原因之因果關係，復未究明系爭建物尚有無施工瑕疵及損害，
自嫌率斷。其次，公寓大廈管理委員會之權責，僅在執行區分所
有權人會議決議事項暨公寓大廈管理維護工作而已（參公寓大廈
管理條例第三條第九款），其無權就區分所有權人私法上糾紛與
建商和解，故縱上訴人所屬之「香格里拉」大樓管理委員會就系
爭大樓於九二一地震後與被上訴人達成修復協議，上訴人自不受
拘束。上訴人主張系爭建物迄今仍未修復，伊等並未參與修繕補
強計劃，且系爭建物在通常效用上無法達到最低標準的耐震度，
難謂無重大瑕疵等語，上訴人未參與修復計劃，亦經證人葉溢淇
到庭證實，並有大樓管理委員會與被上訴人訂立之協議書乙紙為
證（見原審三卷七一、七二頁、一卷一九七頁、一審二卷三三八
頁），原審徒以被上訴人已依該社區所有權人會議，提供補助該
社區進行築巢專案之修繕補強工程，業已補強修復完成，上訴人
並無實際損害云云，而為不利上訴人之判斷，亦有可議。又上訴
人子○○於原審主張伊之前手曾桂珍已於九十一年五月二十七日
將其對於被上訴人之權利全部轉讓與伊，故得主張被上訴人對自
己給付等語，並提出債權轉讓同意書為證（見一審二卷一○○頁
），原審就上訴人此項攻擊方法，並未說明其取捨意見，遽認上
訴人係代位前手行使契約上權利，尤有未合。又原審以訴外人李
隆輝委託之洪呈和結構技師事務所曾在本案現場重做混凝土鑽心
取樣，並將全部七十二個試體送交通大學材料試驗室進行抗壓強
度試驗，結果經數據換算顯示，全區總平均強度為 3188psi，符
合建築技術規則第三百五十二條規定，因認該鑽心取樣之試體，
較為週密，其試體檢驗之結果客觀可採，系爭建物之混凝土強度
符合標準云云，惟遍查全卷，除原審重上字判決就同段論述，有
引據內容、數據均不相符之資料外（見原審重上字判決九十六頁
及一審一卷二五二、二五三、二八四頁被上訴人之答辯狀及被證
九證物），原審並未說明採擷上開證據之憑藉為何，遽為上訴人
不利之判斷，亦顯有判決理由不備之違誤。上訴論旨，指摘原判
決不當，求予廢棄，為有理由。再者，本件上訴人先位聲明部分
，既經發回，則備位聲明部分，與之有牽連關係併予發回。上訴
論旨，指摘原判決不當，求予廢棄，非無理由。
據上論結，本件上訴為有理由。依民事訴訟法第四百七十七條第
一項、第四百七十八條第二項，判決如主文。
中    華    民    國  九十七  年    十    月   三十   日
                      最高法院民事第五庭
                          審判長法官  許  澍  林
                                法官  黃  秀  得
                                法官  童  有  德
                                法官  許  正  順
                                法官  阮  富  枝
      本件正本證明與原本無異
                                      書  記  官
中    華    民    國  九十七  年  十一    月    十    日
                                                      Ｑ


司法院資訊處製作；財團法人民間司法改革基金會備份。
